臺灣高雄地方法院刑事判決　　　　　　　　　　　　　九十一年度訴字第三三號
　　公　訴　人　臺灣高雄地方法院檢察署檢察官
　　被　　　告　丙○○
　　　　　　　　乙○○
　　　　　　　　甲○○
右列被告等因違反懲治走私條例案件，經檢察官提起公訴（九十年度偵字第一五二八
九號），本院判決如左：
    主  文
丙○○、乙○○、甲○○均無罪。
    理  由
一、公訴意旨略以：被告丙○○係高雄市籍「正結億十一號」之船長，被告乙○○、
    甲○○二人為該漁船之輪機長與船員，該三人共同基於走私大陸地區管制物品之
    犯意聯絡，於民國九十年五月二十四日上午，駕駛上開漁船自高雄中和安檢所報
    關出海，其作業漁區為東經一一七度、北緯二十三度十三分（約在廣東省東方南
    澳島南方附近海域），向不知名之大陸籍漁船購得行政院農委會公告管制漁獲「
    海瓜子」一千六百公斤、「花蛤」四百公斤，合計二千公斤，嗣於同年六月二日
    下午三時許，渠等將上開管制漁獲運返高雄港時，為警查獲，並扣押上開之「海
    瓜子」一千六百公斤、「花蛤」四百公斤等物，因認被告三人共同涉有違反懲治
    走私條例第二條第一項私運管制物品進口罪嫌等語。
二、按犯罪事實應依證據認定之，無證據不得推定其犯罪事實；不能證明被告犯罪或
    其行為不罰者，應諭知無罪之判決，刑事訴訟法第一百五十四條、第三百零一條
    第一項分別定有明文。又認定不利於被告之事實，須依積極證據，苟積極證據不
    足為不利於被告事實之認定時，即應為有利於被告之認定，更不必有何有利之證
    據（最高法院三十年上字第八一六號著有判例參照）。再事實之認定，應憑證據
  ，如未能發現相當證據，或證據不足以證明，自不能以推測或擬制之方法，為裁
    判基礎；且認定犯罪事實所憑之證據，雖不以直接證據為限，間接證據亦包括在
    內，然無論直接證據或間接證據，其為訴訟上之證明，須於通常一般之人均不致
    有所懷疑，而得確信其為真實之程度者，始得據為有罪之認定，倘其證明尚未達
    此一程度，而有合理之懷疑存在而無從使事實審法院得有罪之確信時，即應由法
    院為諭知被告無罪之判決（最高法院四十年台上字第八六號判例、七十六年台上
    字第四九八六號判例參照）。
三、公訴意旨認被告三人涉犯上開犯行，無非以被告等人坦承有運送「海瓜子」、「
    花蛤」進入高雄港，且查扣走私之「海瓜子」、「花蛤」係屬生長於潮間帶、半
    淡鹹水或淡水環境，且查扣之漁獲數量重達二千公斤，應為海上漁撈作業無法或
    大量捕撈者，且船上耙具亦有生鏽無使用痕跡，應係非法買賣所得之漁獲，被告
    擔任船長數年，何種漁獲屬管制物品不能諉為不知等情為主要論據。訊據被告三
    人均堅決否認犯行，並辯稱：查扣之「海瓜子」、「花蛤」均係自然捕獲，並非
    向大陸地區漁民購買等語。經查：
（一）行政院農業委員會八十八年九月七日（八八）農漁字第八八六七五二三六號函
      雖認為「海瓜子」、「花蛤」主要為養殖或生長於潮間帶、半淡鹹水或淡水環
      境，為海上漁撈作業無法或大量捕撈者，因此通知各查緝單位，如在漁船上查
      獲有大量「海瓜子」、「花蛤」等水產品時，即可判定為走私水產品等情，有
      上開函文附於警卷為據，然所謂無法大量捕獲者，究應量多少始可稱為大量，
      並未見具體說明，且經本院向行政院農業委員會水產試驗所查詢小眼花簾蛤（
      即海瓜子）、橫簾蛤（即山瓜子）之分佈、生長環境、於被告所稱東經一一七
      度、北緯二十三度十三分作業區自然捕獲機率等事項結果，認為依海洋大學漁
      業科學研究所周耀烋教授主編之台灣漁具漁法，台南縣青鯤鯓，有使用十至二
      十噸級漁船，從事蛤耙作業，其主要漁場在台南縣青鯤鯓沿岸，週年可作業，
      主要漁期在每年五至七月，目前本省所產之二枚貝類以養殖為主，因此實際的
      海上漁獲量不得而知，海瓜子（小眼花簾蛤）棲息於淺海沙泥底，分布於印度
      太平洋潮間帶海域，包括中國、台灣、日本相模灣以南，山瓜子（橫簾蛤）棲
      息於淺海沙泥底，水深十至七十公尺之潮間帶至潮下帶，分布日本房總以南、
台灣、中國大陸，東經一一七度、北緯二十三度十三分，即在大陸汕頭外海南
      澳島南部海域，水深二十三至二十五公尺，該處北側水深二十公尺以深之底質
      為沙，二十公尺以淺才有泥，東側為細沙、貝殼，南側為粗沙等情，有該所九
      十一年四月四日農水試漁字義０九一二二０一二二三號函及所附相關資料說明
      在卷可稽，是依其所述，本件查扣之小眼花簾蛤（即海瓜子）、橫簾蛤（即山
      瓜子）並非無海上作業捕撈之實例，且依其生長環境，被告所辯稱之上開作業
      區，亦非無小眼花簾蛤（即海瓜子）、橫簾蛤（即山瓜子）生長之可能性，又
      本省固以養殖為主，然海上捕獲之實際漁獲量則不得而知，是上開行政院農業
      委員會函文認為小眼花簾蛤（即海瓜子）、橫簾蛤（即山瓜子）係於海上漁撈
      作業無法或大量捕獲等語，恐嫌率斷。
（二）而本件查獲所謂之海瓜子、花蛤，經南部地區巡防局安檢第二大隊送請財政部
      關稅總局鑑定結果，經諮詢專家意見，其中一位雖認為花蛤應為海瓜子，中文
      名為「小眼花簾蛤」，海瓜子應為山瓜子，中文名「橫簾蛤」，均以養殖為大
      宗，主要分布於中國大陸沿海的泥沙底，在自然野生捕獲之機率極低，該貨樣
      可能為中國大陸沿海的養殖物種，主要分布地區為中國領海內等語，至另一位
      意見則認為上開漁獲棲息於沿海沙泥地底質之海域，漁獲量多，似不易在自然
      海域中漁獲，或有可能為中國大陸之養殖物，難以確定產地等情，有財政部關
      稅總局九十年八月三日台總局認字第九０一０四七一三號函及所附進口貨品原
      產地認定委員會九十年度第十五次會議審議表一份附卷可稽，上開二位諮詢專
      家，縱依海上捕獲之機率低與本案漁獲量龐大為據，亦均無法肯定即屬中國大
      陸沿海之養殖物。
（三）更且有關海瓜子、花蛤之捕撈，行政院農業委員會曾於九十年八月一日函行政
      院海岸巡防署表示，高雄市所轄漁船能以所提供之海域（大陸沿海），以耙具
      捕撈海瓜子及花蛤，且每日捕獲量在三百公斤以內，在理論上有可能，另該類
      漁獲是否自行捕獲，可參酌漁具、作業天數、捕獲量等因素，予以認定，有行
      政院農業委員會九十年八月一日九０農漁字第九０一三二一二三號函附卷足稽
      ，又行政院農業委員會其後於高雄市籍漁船捕撈海瓜子及花蛤數量案上，亦改
      稱漁船上所載水產品是否自行捕獲，應由查緝機關本諸權責，參照漁船上設備
      、漁獲量等情況證據予以認定等情，有該會九十年九月十三日（九０）農漁字
      第九０一二二四四０四號函附卷可稽，亦推翻該會上開八十八年九月七日（八
      八）農漁字第八八六七五二三六號函所稱，「海瓜子」、「花蛤」主要為養殖
      或生長於潮間帶、半淡鹹水或淡水環境，為海上漁撈作業無法或大量捕撈者，
      因此如在漁船上查獲有大量「海瓜子」、「花蛤」等水產品時，即可判定為走
      私水產品等情之意旨。是依上述函文所示，在高雄市籍漁船試驗捕撈所提供之
      海域（大陸沿海）並非無法捕獲海瓜子及花蛤，且捕獲量平均每日尚有三百公
      斤之譜。
（五）又觀之本件被告等人出海後之作業漁區係在東經一一七度、北緯二十三度一三
      分，由九十年五月二十四日上午報關出港，至同年六月二日下午三時許返港為
      警緝獲，前後扣除航行時間，約有七、八個工作天，船上之漁具有耙具四具、
      網子六件等物，為被告等人自承屬實，並有現場照片六幀附卷可佐，而其漁獲
      量海瓜子一千六百公斤、花蛤四百公斤，平均每日之捕獲量僅約二百多公斤，
      均未達行政院農業委員會所稱可能捕獲之上限，從而，依被告出海作業之漁區
      、所用漁具、期間、捕獲魚量等情綜合觀之，被告所辯係自行捕獲等語，即非
      不足採信。上開關稅總局進口物品原產地認定委員會委員前所為之審議意見，
      僅考量該漁船上之漁獲量及自然野生捕獲的機率極低等因素，並未慮及該漁船
      作業天數、所用漁具、作業漁區等情況，而推論該本件扣案之海瓜子及花蛤係
      中國大陸養殖物種，其推論尚非無疑。
（六）至該漁船上之耙具、鐵鍊雖有生鏽之痕跡，惟因該漁船所從事者為近海捕撈作
      業，耙具及鐵鍊所接觸之物接觸之海水含有鹽分，則漁具在長期使用、經風吹
      日曬後，有生鏽情況，乃事理之常，是自不得僅因漁具有生鏽情形，遽而推論
      當時該漁具無捕撈漁獲之情。
（七）另懲治走私條例第十二條所規範之走私行為，固不論所私運之物品種類為何，
      若行為人自大陸地區私運物品進入臺灣或自臺灣地區私運物品前往大陸地區，
      即應依該條例論處，而此僅需係匪偽之物品，不以加工、製造之物為限，天然
      出產物亦在其內。又該法條所謂「大陸地區」，依該條例八十一年七月二十九
      日立法院修正通過之立法理由觀之，係指臺灣地區以外之中華民國領土；領土
      之範圍，就海域部分而言，應以領海為基準，而我國領海依六十八年十月八日
      （六八）台統（一）義字第五四六號總統令公告，係指自基線起至其外側十
      二海浬之海域（八十七年一月二十一日總統華總（一）義字第八七０００一０
      三四０號令制定公布之中華民國領海及鄰接區法第三條亦規定領海為自基線起
      至其外側十二海浬間之海域），而被告等人上開作業漁區係在東經一一七度、
      北緯二十三度一三分，距大陸地區最近陸地廣東省南澎列島約十七浬，業經本
      院向內政部查明屬實，有該部九十一年二月七日台內地字第０九一００六二七
      六０號函一紙附卷足參，而被告等人上開作業漁區雖靠近中國大陸廣東省沿海
      ，惟並非屬大陸地區，是被告自該漁區載運海瓜子及花蛤進入高雄港，亦不符
      合上揭條文所謂之走私行為。
四、綜上所述，被告等人所稱作業之漁區既有可能分布「海瓜子」、「花蛤」等水產
    品，依被告漁船上作業之漁具設備、天數等情，所捕獲之數量亦非不可能，是依
    公訴人所舉之證據，尚無法證明，並使本院確信被告等人有涉犯違反懲治走私條
    例第二條第一項私運管制物品進口之罪嫌，此外，復查無其他積極證據足認被告
    等人有公訴人所指之犯行存在，揆之前揭說明，自應為被告三人均無罪之諭知。
據上論斷，應依刑事訴訟法第三百零一條第一項，判決如主文。
中      華      民      國    九十一      年      六      月    十八    日
                                  臺灣高雄地方法院刑事第二庭
                                      法  官  高  榮  宏
右正本證明與原本無異。
如不服本判決，應於判決送達後十日內，向本院提出上訴狀。
                                      書記官  邱  秋  珍
中      華      民      國    九十一      年      六      月    十八    日
